【裁判字號】    98,消債抗,63
【裁判日期】    980331
【裁判案由】    更生事件之抗告
【裁判全文】
臺灣臺南地方法院民事裁定            98年度消債抗字第63號
抗  告  人  甲○○
上列抗告人因消費者債務清理條例事件聲請更生，對於中華民國
97年12月30日本院97年度消債更字第740 號裁定提起抗告，本院
裁定如下：
    主  文
抗告及保全處分之聲請均駁回。
抗告程序費用新臺幣壹仟元由抗告人負擔。
    理  由
一、抗告意旨略以：
  (一)原審認抗告人名下之不動產若能妥適處分，所得價額可清償
    抵押借款之債務及其他無擔保債務，並以抗告人與銀行成立
    協商之復如有不適當履行之情形，應循「個別協商一致性方
    案」，謀求更合理的清償方案…云云，認抗告人率予毀諾，
    而駁回更生之聲請。
  (二)然抗告人之所以沒有變賣房子以清償借款，乃因消費者債務
    清理條例第20條第1項第4款（抗告狀內誤載為第3款）規定
    ，債務人於法院裁定開始更生或清算程序前，6個月內所為
    提供擔保、清償債務或其他有害及債權人權利之行為，而該
    行為非其義務或其義務尚未屆清償期者，監督人及管理人得
    撤銷之。抗告人為了保障各債權人公平受償之機會，故未將
    該房屋變賣，抗告人並非惡意想保留資產，而是想為自身債
    務尋求更合理之還款方式，原審所認抗告人不將其所有之不
    動產變賣以償債務，而毀諾與銀行間之還款協議，顯與實情
    相悖。
  (三)抗告人除了對銀行積欠債務以外，尚負有民間債務，因為抗
    告人之生活拮据，每月負擔銀行之還款金額已令抗告人備感
    沉重，更何況抗告人一家人之生活開銷還需由抗告人維持，
    所負擔之經濟壓力非一般人所能想像，如遇收支無法平衡，
    不得已的情形下，只好跟親友借貸，然而抗告人已家徒四壁
    ，願意借錢給抗告人者都是至親好友，且願意讓抗告人於更
    生程序結束後才償還，抗告人實因不堪沉重之債務壓力始毀
    諾，並非妄以逃避債務責任。為此，爰提起抗告，請求廢棄
    原裁定，准予抗告人更生之聲請云云。
二、按聲請更生或清算不合程式或不備其他要件者，法院應以裁
    定駁回之，但其情形可以補正者，法院應定期間先命補正，
    消費者債務清理條例（下稱本條例）第8條定有明文。次按
    債務人與金融機構協商成立者，不得聲請更生或清算，但因
    不可歸責於己之事由，致履行顯有重大困難者，不在此限；
    本條例施行前，債務人依金融主管機關協調成立之中華民國
    銀行公會會員辦理消費金融案件無擔保債務協商機制與金融
    機構成立之協商，準用前項之規定，本條例第151條第5項、
    第6項亦分別有明文規定。衡諸前開規定之立法意旨，可見
    債務人無論在本條例施行前後，與金融機構之債權人成立協
    商後，即應本於債權契約之誠信原則勉力履行，除非有前述
    不可歸責於己之事由，且其履行顯然有重大困難，不得率爾
    依本條例更生程序清理其債務。
三、經查，本件抗告人於聲請更生前，曾依金融主管機關協調成
    立之中華民國銀行公會會員辦理消費金融案件無擔保債務協
    商機制，於民國95年8月29日成立協商，雙方約定抗告人每
    月應償還款項為新臺幣（下同）34,188元，此有安泰銀行之
    民事陳報狀附協議書及無擔保債務還款計劃在卷可稽（見原
    審卷第111頁至第112頁），堪信為真實。
四、抗告人主張基於本條例第20條第1項第4款規定，為保障各債
    權人公平受償之機會，因此未將名下不動產予以變賣，並非
    惡意保留資產云云，然查：
  (一)揆諸本條例第20條第1項第4款之立法目的乃係對於債務人於
    更生或清算前之詐害或偏頗行為，明文賦予監督人或管理人
    以意思表示之方式行使撤銷權，其不採取訴訟方式，徒然浪
    費法院及關係人勞力、時間及費用，以符合誠實清償債務之
    原則。然此一規定係指法院裁定准許開始更生後，若發覺債
    務人於開始更生或清算程序前有上該行為，始有本條項之適
    用。查本件抗告人更生之聲請既未經法院裁定准許開始更生
    程序，自無該條之適用。
  (二)再查，抗告人於89年6月30日即以其名下所有之不動產向中
    國信託商業銀行設定最高限額為2,990,000元之抵押權，而
    抗告人自95年7月至97年7月間，平均每月須繳納19,295元（
    平均每月修繕貸款1,294元＋平均每月房貸18,001元），此
    有抗告人提出之土地及建物登記謄本、中國信託商業銀行之
    放款帳戶還款交易明細等件影本為證（見原審卷第35頁至第
    36頁、第20頁至第23頁），按債務人之收入、財產既為所有
    債權之總擔保，應確保各債權人公平受償，自不得獨厚任何
    一特定債權人，惟直至抗告人向原審聲請更生前，抗告人仍
    持續對中國信託商業銀行個別按月償還房貸約19,295元，此
    與確保各債權人公平受償之目的已有違背，是抗告人主張係
    因本條例第20條第1項第4款規定，為保障各債權人公平受償
    之機會，遂未將房屋變賣云云，尚屬無稽，自不足採。
五、債務清償方案既係經當事人於本條例施行前行使選擇權所合
    意成立之債權契約，債務人自應受該成立之契約所拘束，如
    認該協商成立之清償方案其後有不適當履行之情形，仍應誠
    實面對債務，再循本條例所定之協商機制，誠意向債權人協
    商謀求更合理之清償方案。查本件抗告人既於本條例施行前
    與債權人安泰銀行等10家銀行成立協商，每月償還34,188元
    達18期，顯見抗告人尚非不能履行債務。況抗告人於變賣上
    開不動產後，除可清償抵押借款債務，使抗告人免除房貸、
    地價稅與房屋稅等負擔，甚得大幅降低無擔保債務之金額，
    是以，抗告人如事後有履行不便之情形，認清償方案應予適
    當調整，亦得再與債權人重新協商，訂定適當可行之清償方
    案，並非不能降低每月之還款金額，且依97年5月中華民國
    銀行公會決議，金融機構就曾經參加95年度債務協商毀諾客
    戶提供「個別協商一致性方案」及對有繳款困難之債務協商
    持續履約客戶提供「變更債務協商協議書方案」，抗告人自
    當循此途徑以求解決，方符合本條例兼顧保障債權人公平受
    償及重建復甦債務人經濟生活之立法目的。
六、綜上所述，本件抗告人於消費者債務清理條例施行前，既已
    與金融機構之債權人依金融主管機關協調成立之中華民國銀
    行公會會員辦理消費金融案件無擔保債務協商機制成立協商
    ，且又無因不可歸責於己致履行顯有重大困難之事由，則其
    聲請更生，顯然違背消費者債務清理條例第151條第6項準用
    同條第5項前段之規定，且上開欠缺又屬無從補正，依上開
    說明，應予駁回其更生之聲請。是則原裁定駁回其更生之聲
    請，於法並無違誤，抗告意旨仍指摘原裁定不當，求予廢棄
    另為裁定，為無理由，應予駁回。又法院既駁回抗告人更生
    之聲請，故抗告人另行於本院聲請保全處分，亦無必要，併
    同駁回之。
七、據上論結，本件抗告為無理由，依消費者債務清理條例第15
    條，民事訴訟法第495條之1第1項、第449條第1項、第95條
    、第78條，裁定如主文。
中    華    民    國    98    年    3     月    31    日
                  民事第三庭  審判長法  官  高榮宏
                                    法  官  黃聖涵
                                    法  官  林福來
以上正本係照原本作成。
本裁定不得抗告。
中    華    民    國    98    年    3     月    31    日
                                    書記官  吳俊達


司法院資訊處製作；財團法人民間司法改革基金會備份。
